【裁判字號】    98,簡上,901
【裁判日期】    990119
【裁判案由】    詐欺
【裁判全文】
臺灣桃園地方法院刑事判決             98年度簡上字第901號
上  訴  人  甲○○
即  被  告
上列被告因詐欺案件，不服本院民國98年8 月25日98年度壢簡字
第1232號第一審簡易判決（聲請簡易判決處刑案號：臺灣桃園地
方法院檢察署98年度偵字第7321號）提起上訴，經本院管轄之合
議庭改依通常程序審理，逕為第一審判決如下：
    主  文
原判決撤銷。
甲○○無罪。
    理  由
壹、本件聲請簡易判決處刑意旨略以：被告甲○○知悉以金融帳
    戶資料提供他人使用，依一般社會生活經驗，可得預見該帳
    戶可能遭犯罪集團利用於隱匿詐欺所得之財物，竟仍不違其
    本意，基於幫助詐欺之不確定犯意，於民國97年6 月26日前
    某日，將其在渣打國際商業銀行新豐分行所申辦之第000000
    0000000 號帳戶之提款卡（含密碼），交付某不詳真實姓名
    年籍之成年人，再由該人轉交於其所屬之詐欺集團成員使用
    。嗣同年6 月26日夜間9 時許，乙○○接獲上開集團成員來
    電，佯稱其在網路購書時之付款流程有誤，應加以更正云云
    ，乙○○一時不察而陷於錯誤，遂依來電指示，於同日夜間
    11時14分許及17分許，將新臺幣（下同）10萬元、10萬元依
    次匯入上開甲○○之帳戶內。嗣乙○○發覺有異，遂報警處
    理，始知受騙。因認被告甲○○涉犯刑法第30條第1 項、第
    339 條第1 項之幫助詐欺取財罪嫌。
貳、程序部分：
（一）被告以外之人於審判外之陳述，雖不符合刑事訴訟法第15
      9 條之1 至第159 條之4 之規定，但經當事人於審判程序
      同意作為證據，法院審酌該言詞陳述或書面陳述作成時之
      情況，認為適當者，亦得為證據；當事人、代理人或辯護
      人於法院調查證據時，知有第159 條第1 項不得為證據之
      情形，而未於言詞辯論終結前聲明異議者，視為有前項之
      同意；刑事訴訟法第159 條之5 第1 項、第2 項分別定有
      明文。檢察官及被告對於本判決下列所引用被告以外之人
      於審判外之陳述，於本院調查及審理時，均表示無意見而
      不予爭執，且迄至言詞辯論終結前亦未再聲明異議，本院
      審酌上開證據資料製作時之情況，尚無違法不當及證明力
      明顯過低之瑕疵之情形，且經本院於審判期日依法進行證
      據之調查、辯論，當事人於訴訟上程序權利，已受保障。
      依同法第159 條之5 規定，認例外均具有證據能力。
（二）又本案認定事實所引用之文書證據，並無證據證明係公務
      員違背法定程式所取得，亦無刑事訴訟法第159 條之4 之
      顯有不可信之情況與不得作為證據之情形。本院斟酌本案
      卷內之證據並非非法取得，亦無證明力明顯過低之情形，
      且經本院於審判期日依法進行證據之調查、辯論，被告於
      訴訟上之程序權即已受保障，故前揭各該證據，均得採為
      證據，合先敘明。
參、實體部分：
一、按犯罪事實應依證據認定之，無證據不得認定犯罪事實，又
    不能證明被告犯罪者，應諭知無罪之判決，刑事訴訟法第15
    4 條第2 項、第301 條第1 項前段分別定有明文。又認定犯
    罪事實所憑之證據，雖不以直接證據為限，間接證據亦包括
    在內，然而無論直接證據或間接證據，其為訴訟上之證明，
    須於通常一般之人均不致有所懷疑，而得確信其為真實之程
    度者，始得據為有罪之認定，倘其證明尚未達到此一程度，
    有合理之懷疑存在而無從使事實審法院得有罪之確信時，即
    應由法院為被告無罪之判決（參看最高法院76年臺上字第49
    86號判例）。復按刑事訴訟法第161 條第1 項規定：檢察官
    就被告犯罪事實，應負舉證責任，並指出證明之方法。因此
    ，檢察官對於起訴之犯罪事實，應負提出證據及說服之實質
    舉證責任。倘其所提出之證據，不足為被告有罪之積極證明
    ，或其指出證明之方法，無從說服法院以形成被告有罪之心
    證，基於無罪推定之原則，自應為被告無罪判決之諭知（參
    看最高法院92年臺上字第128 號判例）。
二、本件公訴意旨認被告甲○○涉有前揭幫助詐欺罪嫌，無非係
    以被告之供述、證人即被害人乙○○之證詞、渣打國際商業
    銀行新豐分行所提供被告開戶基本資料、交易明細表及渣打
    銀行自動櫃員機交易明細表為其主要論據。
三、訊據被告甲○○固坦承上開帳戶為伊申請開立，惟堅詞否認
    有何幫助詐欺取財之犯行，辯稱：上開帳戶係伊為薪資轉帳
    之用而申辦，之後又使用上開帳戶繳交每月應付之貸款本金
    及利息。由於上開帳戶內沒有錢，且97年5 月後之貸款繳付
    ，皆由伊太太至銀行臨櫃繳款之方式處理，就沒有再使用到
    該帳戶之提款卡，伊到97年9 月底接到渣打銀行催繳貸款之
    電話，伊告知已於97年9 月8 日存入6,300 元，經渣打銀行
    查閱後，告知上開帳戶已遭凍結，伊始發現該提款卡已遺失
    ，且該帳戶遭詐騙集團盜用，並於97年6 月26日詐騙得手。
    而伊因教育程度低，為方便供作填寫提款單大寫數字之參考
    ，而將「0000000000」之密碼以「壹貳參肆伍陸柒扒玖零」
    國字大寫註記在提款卡上，伊確實未將該帳戶之提卡交予他
    人使用，否則不會於97年9 月8 日又存入6,300 元於該帳戶
    供銀行扣款用等語。經查：
（一）上揭渣打銀行新豐分行帳戶係被告於95年8 月2 日所申請
      開立，有渣打銀行新豐分行97年7 月22日函覆被告上開帳
      戶之開戶基本資料及資金往來明細附卷可稽（見97年度偵
      字第23853 號卷第13頁至第21頁）。又被害人乙○○於97
      年6 月26日晚間9 時28分許，接獲詐騙份子電話佯稱乙○
      ○在網路購書時之付款流程有誤，應依指示持提款卡至自
      動櫃員機操作更正之方式，藉以訛詐，致乙○○陷於錯誤
      ，於同日晚間11時14分、17分許，依該詐騙份子指示將其
      所有共20萬元接續匯入被告上開渣打銀行新豐分行帳戶內
      ，並據證人乙○○於警詢時證述明確（見97年度偵字第
      23853 號卷第58頁至第59頁），復有165 專線協請金融機
      構暫行圈存疑似詐欺款項通報單、桃園縣政府警察局楊梅
      分局新屋分駐所受理詐騙帳戶通報警示簡便格式表、受理
      刑事案件報案三聯單、受理各類案係紀錄表、金融機構聯
      防機制通報單、內政部警政署反詐騙諮詢專線紀錄表、乙
      ○○匯款之渣打銀行自動櫃員機交易明細表存卷足憑（見
      97年度偵字第23853 號卷第16頁、第19頁、第61頁至第64
      頁、第67頁）。上開事實固堪認屬實，然此情僅足證明被
      害人乙○○確因遭人詐騙而將前揭款項存入被告上開帳戶
      之事實，尚難據此執為被告係基於幫助詐欺之意，而交付
      其上開帳戶提款卡及密碼予他人進而幫助他人詐騙之證據
      。
（二）而按刑事法上幫助犯之成立須客觀上有幫助行為，主觀上
      有幫助故意，即行為人知他人係實施犯罪，且認識其行為
      將足以就他人所實施之犯罪發生助力為要件，若其行為雖
      在外觀上有對他人犯罪施以助力，然其對正犯之犯罪行為
      並無認識，即屬欠缺幫助故意，自難論以幫助犯。又提供
      自己帳戶予他人之原因非一，蓄意犯罪者固然不少，因被
      騙、遺失而成為受害人之情形，亦所在多有，非必然出於
      幫助他人實施犯罪之故意，是提供帳戶之人是否成立犯罪
      ，應依證據證明之。查被告確曾於95年8 月4 日向渣打銀
      行新豐分行申辦30萬元貸款，並約定由其所申辦上開帳戶
      每月自動扣款繳息，而自95年8 月4 日起至97年4 月4 日
      止，皆持續以現金匯款轉帳至上開系爭帳戶供銀行扣款之
      方式繳款，另97年6 月30日後至98年9 月15日止，則均以
      臨櫃繳款之方式繳付本息（摘要「CS」為現金，「LI」為
      貸款繳息），而至97年6 月30日止，被告尚欠207,643 元
      貸款本息未繳清，有被告上開帳戶活期性存款歷史明細查
      詢及渣打銀行新豐分行98年10月2 日函暨放款客戶往來明
      細表附卷可稽（見97年度偵字第23853 號卷第20頁至第21
      頁，本院卷第20頁至第22頁），可認上開帳戶確為被告供
      作其定期繳納銀行貸款本息之用。又細繹被告上開帳戶之
      交易明細資料，其自96年3 月起每月所存入約6 千餘元之
      現金皆係作為當月貸款繳息之用，每月帳戶內餘款均未逾
      1,000 元。基此，被告辯稱伊係將上開帳戶作為繳交貸款
      本息之用，帳戶內無多餘款項，一開始伊係以提款卡每月
      匯款繳息，97年5 月後即交由伊太太以臨櫃繳款之方式處
      理繳納貸款之事，即未再使用提款卡此節，已非無據。
（二）又查，被告上開帳戶係於97年10月15日始遭銀行列為警示
      帳戶凍結，而上開帳戶遭詐騙集團於97年6 月26日利用後
      ，被告又於帳戶凍結前之97年9 月8 日以臨櫃方式存入現
      金6,300 元，亦有渣打銀行新豐分行98年12月1 日函暨97
      年9 月8 日存入憑條、存摺支存對帳單1 份在卷可憑（見
      本院卷第37頁至第39頁），酌以被告指稱該筆6,300 元款
      項亦係用以繳付貸款本息所用等語觀之，則倘被告主觀上
      真有幫助詐騙份子詐欺取財之犯意，被告豈有在帳戶遭詐
      騙集團利用後，於帳戶尚未凍結前，復於97年9 月8 日又
      存入6,300 元，徒增該筆款項遭詐騙集團提領之風險，且
      此亦與有意將帳戶交予他人作為犯罪使用之人，本身均不
      再使用該帳戶之通常情形相悖離，更徵被告所辯伊上開帳
      戶提款卡係於不詳時間、地點遺失，伊因不知提款卡遺失
      遭詐騙集團使用，故於97年9 月8 日為繳納貸款，尚存入
      現金6,300 元，伊於存入款項後，又受銀行催繳貸款，始
      查覺提款卡遺失乙節，亦顯非虛妄。
（三）至被告所指伊為方便供作填寫提款單大寫數字之參考，而
      將「0000000000」之密碼以「壹貳參0000000」國
      字大寫數字註記在提款卡上之情，或與一般人會將提款卡
      及密碼分別保管之通常情形有異，然一般人對於社會事物
      之警覺性或風險評估，常因人而異，且與受教程度、從事
      之職業、心智是否成熟，並無必然之關連，此觀諸詐騙集
      團之詐騙手法經政府大力宣導及媒體大幅報導後，仍有高
      級知識分子受騙之情形，即可推知。以本件被告僅國小畢
      業之教育程度，從事市場賣魚之工作，智識程度及社會經
      驗非高，顯見被告對事理判斷能力及警覺性本即較低，據
      此，被告指稱伊曾有因至銀行臨櫃提款詢問旁人國字大寫
      數字寫法，而遭他人投以異樣眼光之不愉快經驗，始於提
      款卡上書寫「壹貳參0000000」國字大寫數字，方
      便日後使用提款卡或提款時書寫密碼，實非絕無可能之事
      ，自不得徒賴主觀之懸揣，將一般經驗上有利被告之上開
      情況逕予排除，遽認被告之辯解違常而不足採信，並進而
      推斷被告必有幫助詐欺之犯意。甚且，被告上開帳戶之存
      摺及印章皆仍在被告保管中，並於本院審理時當庭提出經
      本院核閱無誤後發還，有98年11月10日審理筆錄可稽（見
      本院卷第33頁反面），則衡諸常情，詐欺正犯之所以須利
      用他人帳戶以遂行犯罪，其目的除係有意隱瞞資金流程外
      ，更在避免偵查機關自匯款帳戶來源回溯追查以致身份曝
      光，方以他人帳戶供作存提詐得款項帳戶，而為確保所詐
      得款項不致遭不知情帳戶持有人提領，或不知情帳戶持有
      人逕自掛失而凍結帳戶之使用，甚或知情之帳戶持有人以
      辦理補發存摺、變更印鑑密碼之方式，將帳戶內所有款項
      提領一空，而使其費盡周章所詐得之款項化為烏有，詐欺
      正犯利用他人帳戶時，當不會允許提供帳戶者尚保有該帳
      戶之存摺及印章，又觀諸被告上開渣打銀行新豐分行帳戶
      交易明細資料，除97年6 月26日當日被害人乙○○因受詐
      騙匯入200,000 元款項，旋於同日即遭人以提款卡提領一
      空之不正常交易外，至該帳戶97年10月15日遭凍結前，僅
      有被告於97年9 月8 日所存入之6,300 元，此外即無他筆
      交易紀錄，是被告辯稱伊上開帳戶之提款卡確係遺失而非
      交付予他人使用之辯解，自非全然不可採信，實難僅因被
      告提款卡遺失後未即時辦理掛失或報警處理之客觀事實，
      率予認定其主觀上即有幫助詐欺取財之確定或不確定故意
      。
（四）綜上所述，本件被告上開渣打銀行帳戶之提款卡，雖確曾
      遭詐欺集團利用作為詐騙他人使用，但並無法排除被告因
      提款卡遺失而遭人利用之可能性，檢察官就被告被訴幫助
      詐欺取財罪行所引各項證據尚未達於通常一般之人均不致
      有所懷疑之程度，此外，復查無其他積極證據足證被告有
      何公訴人所指幫助詐欺取財之犯行，揆諸前揭法條及判例
      意旨，不能證明被告犯罪，惟原審未審酌及此，而為被告
      甲○○有罪之判決，尚非允洽，從而，上訴人即被告提起
      上訴執此指摘原判決不當，為有理由，且因本件有刑事訴
      訟法第451 條之1 第4 項但書第3 款之情形，依同法第45
      2 條規定，自應由本院撤銷原判決，並改適用第一審通常
      程序審判，諭知被告無罪之判決。
據上論斷，應依刑事訴訟法第455 條之1 第1 項、第3 項、第36
9 條第1 項前段、第452 條、第301 條第1項，判決如主文。
本案經檢察官吳佳美到庭執行職務。
中    華    民    國    99    年    1     月    19    日
                  刑事第八庭審判長法  官  林惠霞
                                  法  官  呂綺珍
                                  法  官  葉藍鸚
以上正本證明與原本無異。
如不服本判決應於收受判決後10日內向本院提出上訴書狀，並應
敘述具體理由。其未敘述上訴理由者，應於上訴期間屆滿後20日
內向本院補提理由書( 均須按他造當事人之人數附繕本) 「切勿
逕送上級法院」。
                                  書記官  冒佩妤
中    華    民    國    99    年    1     月    20    日

司法院資訊處製作；財團法人民間司法改革基金會備份。
